臺灣臺北地方法院民事裁定
111年度聲字第412號
異  議  人  莊欽旗
代  理  人  蘇慧玲
上列異議人對於本院提存所於民國111年6月21日以（111）取智
字第992號函所為否准其取回本院102年度存字第1883號清償提存
事件提存物之處分，聲明異議，本院裁定如下：
    主  文
本院提存所民國一一一年六月二十一日（一一一）取智字第九九
二號函所為否准異議人領取本院一○二年度存字第一八三三號清
償提存事件提存物之處分，應予撤銷，另由本院提存所為適當之
處分。
    理  由
一、本院提存所以民國111年6月21日（111）取智字第992號（下
    稱系爭處分）否准異議人聲請取回本院102年度存字第1833
    號清償提存事件提存物之處分（下稱原提存處分），異議人
    於111年7月1日具狀聲明異議，本院提存所認其異議為無理
    由，添具意見書後送請本院裁定，經核與提存法第24條規定
    相符。
二、本件異議人與訴外人劉許和美（前於民國76年死亡）、許直
    勝原為彰化縣○○鄉○○段00地號土地（下稱系爭土地）之共有
    人，異議人前欲依土地法第34條之1規定處分系爭，因劉許
    和美未依約領取應得之對價，異議人因此以劉許和美為受取
    權人，向本院聲請清償提存系爭土地出賣分配價金新臺幣（
    下同）41萬5867元（下稱系爭提存物），經本院提存所准予
    提存在案（案列：102年度存字第1833號，即原提存處分）
    。嗣本院提存所於111年1月12日以劉許和美已於提存前死亡
    ，屬不應提存而撤銷上開准予提存處分，異議人於111年5月
    19日主張系爭土地未依土地法第34條之1規定出售、並已經
    法院判決分割，其未依提存之效果行使權利，向本院提存所
    聲請取回系爭提存物，經本院提存所以系爭處分駁回異議人
    之聲請等情，異議人不服系爭處分提起本件異議。
三、本件聲請及異議意旨略以：伊原欲依土地法第34條之1規定
    出售系爭土地，並將劉許和美應受分配之買賣價金辦理清償
    提存，惟嗣後因故已解除系爭土地之買賣契約，未以買賣為
    登記原因向地政機關申請移轉登記系爭土地所有權，伊後訴
    請法院變價分割系爭土地（案列：臺灣彰化地方法院108年
    度訴字第1013號，下稱第1013號案件），亦將劉許和美列為
    被告，並經法院判決確定，可見伊未依提存效果行使權利甚
    明，系爭處分駁回伊取回系爭提存物之聲請，顯有違誤等語
    。
四、經查：
（一）按提存所接到提存書後，認為應予提存者，應於提存書載
      明准予提存之旨，一份留存，一份交還提存人。如係清償
      提存，並應將提存通知書送達受取權人。認為程式不合規
      定或不應提存者，應限期命提存人取回。但其情形可以補
      正者，應定期間先命補正；其逾十年不取回者，提存物歸
      屬國庫。提存所於准許提存後，發現有程式不合規定或不
      應提存者，亦同。提存人依前項規定取回提存物時，應證
      明未依提存之效果行使權利或雖行使權利而已回復原狀，
      提存法第10條第3項、第4項前段定有明文。又人之權利能
      力終於死亡，債權人已死亡，自無從為清償提存事件之受
      取人，倘提存事件之受取人，於提存前已死亡，應以其繼
      承人為辦理提存之對象，若仍以已死亡之債權人為提存物
      受取人者，即屬不應提存，提存所自應依提存法第10條第
      3項規定，命提存人取回提存物。
（二）本件異議人係以已死亡之債權人（即劉許和美）為系爭提
      存物之受取人，依前所述，即屬不應提存，提存所並應限
      期命提存人取回。而本院提存所亦於111年1月12日以（10
      2）存智字第1833號函通知異議人因劉許和美已於提存前
      之76年間死亡，原提存處分屬不應提存，而撤銷原提存處
      分等情，已如前述。是異議人就系爭提存物所為提存，自
      始不生效力。
（三）又異議人主張其原擬依土地法第34條之1規定將系爭土地
      出售予第三人而將劉許和美應受分配之買賣價金辦理清償
      提存（即原提存處分），惟異議人因故解除系爭土地買賣
      契約而未以買賣為登記原因移轉系爭土地所有權，後並已
      提起變價分割共有物之訴經法院判決確定（即第1013號案
      件），其亦持第1013號判決聲請強制執行（案列：臺灣彰
      化地方法院110司執乾字第18965號，下稱系爭執行事件）
      ，並行使優先承買權、繳清價金，取得系爭土地全部所有
      權等情，業據其提出土地登記第三類謄本、解除買賣契約
      協議書、第1013號判決及其確定證明書、系爭執行事件執
      行命令、不動產權利移轉證書、土地登記第一類謄本、彰
      化縣地籍異動索引等件為證（見本院卷第17-21頁、第29-
      53頁），參以第1013號判決亦載明劉許和美為系爭土地共
      有人，所有權應有部分為12分之1，可見異議人主張其未
      據原提存處分行使土地法第34條之1出售系爭土地、辦理
      所有權登記之權利等情，應屬可採。
（四）從而，系爭提存物之提存（即原提存處分）自始即屬無效
      ，而異議人已依提存法第10條第4項規定，提出未依提存
      之效果行使權利之證明，則異議人聲請取回系爭提存物，
      於法自屬有據。本院提存所系爭處分否准異議人取回系爭
      提存物之聲請，尚有未合，異議意旨指摘系爭處分不當，
      求予撤銷，為有理由，應由本院將系爭處分予以撤銷，並
      發回提存所另為適當之處分。
五、據上論結，本件異議為有理由，爰裁定如主文。　
中　　華　　民　　國　　111 　年　　7 　　月　　28　　日
                  民事第五庭  法　官　陳乃翊
以上正本係照原本作成。
如對本裁定抗告須於裁定送達後10日內向本院提出抗告狀，並繳
納抗告費新臺幣1,000元。
中　　華　　民　　國　　111 　年　　7 　　月　　28　　日
                              書記官  詹雅筠